臺灣高等法院臺南分院刑事判決　　　　　　九十年度上更(一)字第六四五號　　Ｃ
　　　上　訴　人
　　　即　被　告　戊　○　○
　　　右　一　人
　　　選任辯護人　郭　玉　山　律師
右上訴人因重利等案件，不服臺灣台南地方法院八十八年度訴字第一五四號中華民國
八十八年四月十二日、六月九日第一審判決（起訴案號：臺灣台南地方法院檢察署八
十七年度偵字第一一四三三、一二三八六、一三二二五號），提起上訴，本院判決後
經最高法院發回更審，本院判決左：
      主      文
原判決撤銷。
戊○○乘他人急迫，貸以金錢，而取得與原本顯不相當之重利為常業，累犯，處有期
徒刑捌月。
其他被訴剝奪行動自由、恐嚇部份均無罪。
甲○○無罪。
      事      實
一、戊○○曾犯妨害自由罪，經最高法院判處有期徒刑六月確定，於八十二年十一月
    二日執行完畢。仍不知悔改，復基於常業重利之犯意，於中華日報刊登廣告，招
    徠客戶，先後於如附表所示之時、地，乘附表所示之人亟需現款應急，急迫之時
    ，貸以金錢，而取得如附表所載與原本顯不相當之重利，並以之為業，作為日常
    生活之資。
二、案經台南市警察局第四分局移送台灣台南地方法院檢察署檢察官偵查及同署檢察
    官自動檢舉偵查起訴。
      理      由
甲、被告戊○○重利有罪部份：
一、上訴人即被告戊○○經傳喚未經到庭。其於原審及本院前審固坦承借錢予乙○○、丁○○、庚○○等三人，惟否認有常業重利之犯行，具狀辯稱：伊借錢給
      乙○○、丁○○、庚○○等人純係朋友之間之借貸，沒有算什麼利息云云。
二、經查：
（一）、被告戊○○刊登廣告招徠客戶借貸，已據其於偵查中供述在卷，且有警卷所
        附分類廣告可稽。乙○○因開店怕所簽發之支票退票，影響其在銀行之信用
        ，急需現款應急周轉；丁○○因急需現款清償對他人所負之債務；庚○○則
        因缺錢亟需現款應急，乃分別於附表所載時地向被告戊○○借貸，其借貸金
        額及計息方法分如附表所示等情節，業經乙○○於警局、本院及丁○○、庚○○於警局、偵查中證述甚詳。被告戊○○於警局、原審偵審及本院前審亦
        曾坦承借貸與乙○○、丁○○及庚○○之情事（偵查卷第十一頁、原審八十
        八年五月三十一日筆錄、本院前審卷第五十一頁筆錄）。查依乙○○、丁○○及庚○○之陳述，伊等三人向被告戊○○借款或經由朋友之介紹（乙○○
        ）或看報紙廣告而得知（丁○○、庚○○），與被告戊○○非親非故，既非
        被告戊○○所稱之朋友，被告戊○○自無可能無償借給款項。此由被告戊○○花費成本廣告，自係希冀貸款取息牟利，可為明證。依附表所示之利息額
        度係每十天每一萬元收取二千元之利息，約為年利率百分之七百三十，顯已
        遠逾民法所定最高利息年息百分之二十，其係與原本顯不相當之重利甚明。
        被告戊○○辯稱：借貸並無利息等語，核係飾卸之詞，尚無可採。
（二）、按所謂常業犯，指以犯罪為生活之事業。以重利為常業，乃恃重利維生，不
        以重利之次數為準，只須有恃以維生之意思即可，並不以之為唯一之職業為
        必要。被告戊○○於報紙刊登借貸廣告，意在廣為招徠借款人藉以取息營生
        ，其趁乙○○等三人之急迫貸與款項，而收取高額之重利，核犯刑法第三百
        四十五條之常業重利罪。其有事實欄所載之前科犯罪及執行情形，有台灣高
        等法院被告全國前案紀錄表可按，其於有期徒刑執行完畢後五年以內再犯有
        期徒刑以上之本罪，為累犯，依法加重其刑。原審予以論科，原非無見。惟
        查：乙○○係在其住處向被告戊○○借款，有乙○○在本院之證述可憑，原
        判決認借款之地點不詳，已有未合。又己○○於警局雖陳稱：於八十六年十
        月至八十七年七月間向被告戊○○借貸，每次二萬元，次數不等，每十天為
        一期每期二十分之利息。另丙○○於警局亦陳稱：自八十七年五月起向被告
        戊○○借款二萬元、四萬元、五萬元每十天為一期，每期利息二十分云云。
        惟伊等二人嗣於原審偵審中均未到庭，於更審時己○○業已遷移不明，另丙○○則傳拘無著。而伊等二人在警局並未陳稱被告戊○○係乘其急迫、輕率
        或無經驗而貸與款項，難認與重利罪之構成要件該當。此部份依公訴意旨因
        與上開有罪之部分，係屬常業犯為實質上之一罪，在審判上不可分，固勿庸
        另為無罪之諭知，但原判決併予論處，亦有未當。又本件貸款收取重利之人
        僅係被告戊○○一人，此已據乙○○、丁○○及羅承祥證述在卷（另潘秀顓
        、丙○○於警局亦稱係向被告戊○○借款），原判決認被告戊○○與甲○○
        成立重利罪之共同正犯，並有可議（理由詳如後述）。被告戊○○上訴空言
        否認犯罪固非有理，惟原判決既非妥適，自應將原判決關於常業重利部份（
        包括所定執行刑）撤銷改判。爰審酌被告戊○○正值青壯之年，不思以正當
        手段謀職營生，趁人急迫，重利盤剝等一切情狀量處主文第二項所示之刑。
乙、被告戊○○剝奪行動自由、恐嚇及被告甲○○無罪部份：
  一、公訴意旨又以：被告甲○○夥同被告戊○○共犯常業重利，且於被害人未按時
      付息時，其二人即控制被害人行動自由，以言詞加以恐嚇，致被害人心生畏懼
      。因認被告戊○○與甲○○共犯刑法第三百零二條第一項之剝奪行動自由罪、
      第三百零五條之恐嚇罪，被告甲○○並係常業重利罪之共同正犯云云。
  二、訊據被告甲○○矢口否認有何重利、剝奪行動自由及恐嚇之不法，辯稱：伊未
      與被告戊○○放款收取重利，伊父於八十七年九月十一日去世，迄九月二十六
      日仍停柩於台南市立殯儀館，是日下午伊自殯儀館出來在鄰近之友愛街、中正
      路一帶商店採購悼喪應著之白衣白鞋，並在友愛街與康樂街口之泡沫紅茶店購
      買紅茶，適被告戊○○來電告稱伊在附近矚其稍候。不久即見被告戊○○與丁○○前來，被告戊○○拿出一張電話卡要丁○○到對街打公用電話，於丁○○
      打電話後不久，即見警員前來稱有人報案，伊即莫名其妙被帶至警局製作筆錄
      。伊僅在紅茶店那邊與被告戊○○討論伊父出殯之事，伊並無剝奪丁○○行動
      自由或對其恐嚇之情事云云。
  三、經查：被告戊○○所以被指涉嫌恐嚇及剝奪行動自由及公訴人另指被告甲○○
      與被告戊○○共犯重利、剝奪行動自由及恐嚇等罪。依卷證資料所示，無非係
      以證人乙○○於警局供稱：‧‧借了一個多月，有一次我利息錢晚一點付，被
      告戊○○就說要找老闆出來跟我說，於是就帶了被告甲○○至我家談，被告甲○○口氣非常壞，要我趕快還錢‧‧云云。另證人丁○○於警局證稱：八十七
      年九月二十六日下午與被告戊○○在台南市統一戲院前見面，被告戊○○即抓
      住其手，問如何還債付息，因伊無法即時清償，被告戊○○遂將其帶至府前路
      一家黑鐵輝檳榔攤，告稱五分鐘內如無法打電話借錢，等伊打電話給朋友的話
      伊無法保證朋友是否會對其毆打，被告戊○○嗣又將其帶往康樂街想像空間泡
      沫紅茶店，當時被告甲○○已在那邊等候，被告二人旋即要其打電話借錢，並
      稱：如果敢跑的話，被抓住就要毆打，嗣伊即利用打電話時報案，警員乃將被
      告二人帶回警局等語，為其論據。
  四、惟查：廣為招徠貸款之廣告，係被告戊○○所刊登，已據被告戊○○供述在
      卷，並經證人丁○○於警局證述屬實。而貸放款項之人僅被告戊○○一人而已
      ，復經起訴書所載之被害人己○○、丙○○、丁○○及庚○○於警局及乙○○
      於本院陳述明確（乙○○於警局雖稱係向被告二人借錢，惟其在本院則稱係向
      被告戊○○所借，參酌其於警局另陳稱：伊經由他人介紹打電話向被告戊○○
      借款等情節，足認其係向被告戊○○借貸無訛）核與被告戊○○於偵訊時所稱
      係其一人借款與乙○○等人之情節相符。而乙○○係將款項還給被告戊○○，
      並據其到庭證述在卷。是依卷證資料已無法證明被告甲○○涉有重利之情事。
      被告二人固曾夥同至乙○○住處，為被告甲○○所是認。惟依乙○○所證，被
      告二人並未有何具體對其加害恐嚇之情事，縱如其所陳被告二人口氣非常壞，
      亦與恐嚇之構成要件尚不該當。況乙○○於本院又陳稱被告甲○○起先並未講
      話，伊跟被告戊○○談很久之後，被告甲○○才說把錢還了就沒事，這也不是
      什麼事情（意即被告甲○○並未口氣不佳）云云。與其在警局之陳述亦有歧異
      ，更難以認定被告二人涉有恐嚇之情事。又被告甲○○係於被告戊○○貸放款
      項後始與被告戊○○至乙○○住處，自無參與重利行為之可言。證人丁○○
      固稱被告戊○○抓住其手逼債，先至檳榔攤又轉至紅茶店。當時被告甲○○已
      在紅茶店等候，被告二人並對其揚稱不得逃跑，否則對其不利等語，但為被告
      二人所否認。查依丁○○所陳，被告戊○○能否僅以徒手，以抓住其手之方式
      剝奪行動自由，已不無可疑。況當時係下午時分，鬧市街道人潮甚多。被告戊○○果真在戲院前剝奪其行動自由，再轉至另一條路之檳榔攤，續至康樂街之
      紅茶店，則已經過多處處所，丁○○僅可呼叫他人搭救，又何至為被告戊○○
      強帶至紅茶店？再被告二人果係在紅茶店剝奪丁○○之行動自由並對其恐嚇，
      則在紅茶店時，被告二人又何以放任其至對街撥打電話？以致丁○○得以利用
      機會報警？足證丁○○片面指訴尚非可取。按被告甲○○之父去世後自八十七
      年九月十二日至十月五日停棺於台南市立殯儀館，有殯儀館出具之證明書可證
      。被告甲○○於警局訊問時即稱：伊當時自殯儀館出來至紅茶店，接獲被告戊○○電話，約數分鐘後被告戊○○即帶丁○○過來，戊○○向其告稱：丁○○
      欠其款項，在街上剛好被其碰到，在紅茶店時被告戊○○有拿電話卡要丁○○
      打電話借錢，伊與被告戊○○則在討論伊父之殯葬事宜等語，核與被告戊○○
      於警局所陳在紅茶店與被告甲○○相遇，討論殯葬事宜之情節相符。查當時被
      告甲○○之父既仍停棺在紅茶店附近之殯儀館，被告甲○○於居喪期間且又非
      借款與丁○○之人，衡情自無與被告戊○○剝奪丁○○之行動自由乃至對其恫
      嚇之可能與必要，被告甲○○所辯應堪採信。
  五、原審認被告二人涉嫌共犯剝奪行動自由、恐嚇（認有方法結果牽連關係）及認
      被告甲○○與被告戊○○共犯重利罪，依上所述，即有未合。被告戊○○上訴
      否認涉有上開罪名及被告甲○○上訴否認與被告戊○○共同犯罪，為有理由。
      應將原判決被告二人關於上開部分予以撤銷改判，並另為無罪之諭知。
丙、被告戊○○經合法傳喚無正當理由不到庭，不待其陳述逕行判決。
據上論結，應依刑事訴訟法第三百六十九條第一項前段、第二百九十九條第一項前段
第三百六十四條、第三百七十一條、第三百零一條第一項、刑法第三百四十五條、第
四十七條、罰金罰鍰提高標準條例第一條前段判決如主文。
本案經檢察官曾顯智到庭執行職務。
中    華    民    國      九十一      年      三      月      十九      日
                                  臺灣高等法院臺南分院刑事第三庭
                                      審判長法官  黃    崑    宗
                                            法官  林    勝    木
                                            法官  莊    俊    華
右正本證明與原本無異。
恐嚇部分不得上訴。
其餘如不服本判決，應於判決送達後十日內向本院提出上訴狀，其未敘述理由者並應
於提出上訴狀後十日內向本院補提理由書（應附繕本)。
                                      法院書記官  徐    瑞    清
中    華    民    國      九十一      年      三      月      二十      日
附錄法條：
刑法第三百四十五條：
以犯前條之罪為常業者，處五年以下有期徒刑，得併科三千元以下罰金。
附表：
┌───┬───────┬───────┬───────┬───────┐
│被害人│借  貸  時  間│借  貸  地  點│借  貸  金  額│計  息  方  式│
├───┼───────┼───────┼───────┼───────┤
│      │八十七年七月左│臺南市○○路二│借二次，每次均│每十天為一期，│
│乙○○│右至八月底    │二九號乙○○住│為二十萬元，計│每期利息二十分│
│      │              │處            │四十萬元      │，即月息六十分│
├───┼───────┼───────┼───────┼───────┤
│      │八十七年九月十│臺南市「華都飯│二萬元        │每十天為一期，│
│丁○○│六日          │店」前        │              │每期利息二十分│
│      │              │              │              │，即月息六十分│
├───┼───────┼───────┼───────┼───────┤
│      │八十七年九月十│臺南市○○路二│二萬元        │每十天為一期，│
│庚○○│九日下午八時許│段「肯德基漢堡│              │每期利息二十分│
│      │              │」店前        │              │，即月息六十分│
└───┴───────┴───────┴───────┴───────┘
